ACORDAO-COMPLETO-2396394

ACÓRDÃO 2261/2020 ATA 32/2020 - PLENÁRIO

VISTOS, relatados e discutidos estes autos de recurso de reconsideração interposto por Marcos José Mandelli contra o Acórdão 185/2019-TCU-Plenário, por meio do qual o Tribunal julgou suas contas irregulares, condenando-o, em solidariedade, ao pagamento do débito apurado;
ACORDAM os Ministros do Tribunal de Contas da União, reunidos em sessão do Plenário, com fundamento nos artigos 32, inciso I, e 33, da Lei 8.443/1992, ante as razões expostas pelo Relator, em:
9.1. conhecer do recurso de reconsideração e, no mérito, negar-lhe provimento;
9.2. dar ciência desta deliberação ao recorrente e aos demais interessados.

Recurso de reconsideração interposto contra acórdão que julgou as contas do recorrente irregulares e condenou-o ao pagamento de débito em razão de pagamento antecipado a empresa vencedora de concorrência internacional realizada para a aquisição de 2.000 kg de antiviral, cuja entrega não ocorreu.

Fundação Oswaldo Cruz.

3. Interessados/Responsáveis/Recorrentes:
3.1. Responsáveis: Camber Farmaceutica Ltda. (24.633.934/0001-29); Hetero Drugs Limited (21.817.593/0001-53); Hetero Farmaceutica do Brasil Ltda. (07.845.736/0001-00); Hetero International Ltd. (00.000.000/0000-00); Kleber Marcos Peixoto Menezes (XXX.219.597-XX); Marcos José Mandelli (XXX.665.591-XX); Roosevelt Adriano Pereira (XXX.825.977-XX); Shirley da Rocha Gonzaga (XXX.265.901-XX).
3.2. Recorrente: Marcos José Mandelli (XXX.665.591-XX).

13.1. Ministros presentes: José Mucio Monteiro (Presidente), Walton Alencar Rodrigues (Relator), Benjamin Zymler, Augusto Nardes, Aroldo Cedraz, Raimundo Carreiro, Ana Arraes e Bruno Dantas.
13.2. Ministro-Substituto convocado: Augusto Sherman Cavalcanti.
13.3. Ministros-Substitutos presentes: Marcos Bemquerer Costa, André Luís de Carvalho e Weder de Oliveira.

WALTON ALENCAR RODRIGUES

Ministro Benjamin Zymler.

O auditor da Secretaria de Recursos instruiu o feito nos seguintes termos:
"Trata-se de recurso de reconsideração interposto por Marcos José Mandelli (peça 320) contra o Acórdão 185/2019-TCU-Plenário (peça 298) , da relatoria do ministro Benjamin Zymler.
A deliberação recorrida apresenta o seguinte teor: 
9.1. julgar irregulares as contas do srs. Roosevelt Adriano Pereira e Marcos José Mandelli e da empresa Hetero Drugs Limited, representada pela empresa Camber Farmacêutica Ltda., condenando-os, solidariamente, ao pagamento da quantia abaixo relacionada, com a incidência dos devidos encargos legais, calculados a partir das datas correspondentes até o efetivo recolhimento, na forma da legislação em vigor, nos termos dos arts. 1°, inciso I, 16, inciso III, alínea "c", 19 e 23, inciso III, da Lei 8.443/1992:
	      VALOR ORIGINAL DO DÉBITO              
	DATA DA OCORRÊNCIA

	2.835.000,00 
	13/9/2001 

9.2. fixar o prazo de 15 (quinze) dias, a contar da data da notificação, para que os responsáveis de que trata o subitem anterior comprovem, perante o Tribunal, o recolhimento das referidas quantias aos cofres da Fundação Oswaldo Cruz (Fiocruz) , nos termos do art. 23, inciso III, alínea "a", da Lei 8.443/1992 c/c o art. 214, inciso III, alínea "a", do Regimento Interno do TCU (RI/TCU) ;
9.3. determinar, com fundamento no art. 28, I, da Lei 8.443/1992, à Fundação Oswaldo Cruz que, expirado o prazo previsto no subitem 9.2., sem que os srs. Roosevelt Adriano Pereira e Marcos José Mandelli tenham atendido à notificação, implemente o desconto da dívida em seus vencimentos ou proventos, observada a necessidade de comunicação prévia aos servidores e o limite previsto no art. 46, § 1º, da Lei 8.112/1990;
9.4. autorizar a cobrança judicial das dívidas, caso não atendidas as notificações, nos termos do art. 28, inciso II, da Lei 8.443/1992;
9.5.autorizar, desde já, caso requerido, o parcelamento das dívidas em até 36 (trinta e seis) parcelas mensais e consecutivas, alertando aos responsáveis que a falta de pagamento de qualquer parcela importará no vencimento antecipado do saldo devedor, nos termos do art. 26 da Lei 8.443/1992 c/c o art. 217 do Regimento Interno/TCU;
9.6. dar ciência deste acórdão à Procuradoria da República no Estado do Rio de Janeiro, nos termos do art. 16, § 3º, da Lei 8.443/1992. 
HISTÓRICO
Trata-se de tomada de contas especial instaurada pela Fundação Oswaldo Cruz - Fiocruz ante a constatação de dano na execução do contrato celebrado entre aquela entidade e a empresa indiana Hetero International Ltda., vencedora da Concorrência Internacional 4/2001-Far, realizada com vistas à aquisição de medicamentos. 
O dano ao erário decorreu do fato de a Fiocruz, por intermédio de seu Instituto de Tecnologia em Fármacos - Farmanguinhos, ter efetuado, em 13/9/2001, pagamento antecipado de US$ 1.050.000,00 (R$ 2.835.000,00, pela taxa de câmbio da época) em favor da Hetero International Ltd., para que esta lhe fornecesse 2.000 kg do antiviral sulfato de indinavir, o que não ocorreu. 
Foi promovida a citação dos responsáveis nos seguintes termos: 
a) empresa Hetero International Ltda., por ter recebido valores sem a correspondente contraprestação contratual; 
b) sr. Roosevelt Adriano Pereira, então Diretor do Instituto de Tecnologia em Fármacos da Fundação Oswaldo Cruz, por ter ordenado o pagamento antes do recebimento do produto (peça 25, p. 55) ; 
c) sr. Marcos José Mandelli, então Diretor de Negócios da Farmanguinhos, por ter encaminhado, em 3/9/2001, o processo para liquidação da despesa (peça 25, p. 47) .
As alegações de defesa dos responsáveis foram rejeitadas por este Tribunal, redundando na decisão ora recorrida. 
ADMISSIBILIDADE
O exame preliminar de admissibilidade à peça 323 - acolhido pelo Relator ad quem em despacho à peça 326 - concluiu por conhecer do recurso, suspendendo-se os efeitos dos itens 9.1, 9.2, 9.3 e 9.4 do acórdão recorrido.
MÉRITO
Ausência de responsabilidade
A recorrente alega ausência de responsabilidade, na medida em que não foi responsável pelo pagamento antecipado da empresa fornecedora. Nesse sentido, aduz que:
a) a compra em questão foi feita sob orientação do então Diretor-Executivo sem qualquer participação do recorrente; (peça 320, p. 4) 
b) ao tomar conhecimento de tal aquisição, o recorrente sugeriu o cancelamento da compra e a abertura de uma concorrência pública internacional; (peça 320, p. 5) 
c) a compra emergencial com Hetero Ltd. foi cancelada, mas o produto já havia sido entregue; caso a Hetero Ltd. vencesse o certame licitatório, o produto consignado seria transformado em venda com entrega imediata, evitando o processo de devolução e reimportação; caso a mesma perdesse o certame, o material seria devolvido à empresa; (peça 320, p. 5) 
d) com a utilização do produto para a fabricação de medicamentos, caso a Hetero não se sagrasse vencedora do certame licitatório, não se teria como pagar o material já utilizado por um preço superior ao alcançado na licitação; (peça 320, p. 5-6) 
e) por sorte, a Hetero venceu a licitação internacional; (peça 320, p. 6) 
f) homologado o resultado da licitação, a Hetero formalizou a entrega do produto já anteriormente entregue e então já utilizado na produção de medicamentos; (peça 320, p. 6) 
g) o Departamento Comercial, então dirigido pelo recorrente, limitava-se a receber o pedido do PCP (Planejamento e Controle da Produção) e emitir a OF com o quantitativo solicitado pela produção, não tendo qualquer ingerência no processo de pagamento que era função da área financeira de Farmanguinhos; (peça 320, p. 7) 
h) no mês de setembro de 2001, a maior parte do produto anteriormente adquirido em caráter emergencial, embora já houvesse sido utilizado, ainda não tinha sido pago à Hetero; (peça 320, p. 7) 
i) o recorrente então foi procurado pelo Diretor-Executivo, informando que a Diretoria de Farmanguinhos havia decidido autorizar o pagamento antecipado e conceder um prazo de entrega de 120 dias à Hetero, possivelmente como compensação pelo não pagamento do produto inicialmente entregue; (peça 320, p. 7) 
j) uma vez que não era da competência da Diretoria Comercial assinar autorização de pagamento, o recorrente recusou-se a assinar a ordem de pagamento; tal fato é confirmado em depoimento prestado por servidora da entidade; (peça 320, p. 8) 
k) o recorrente não assinou qualquer autorização de pagamento antecipado e nem participou da tomada de tal decisão, cuja competência era da Diretora-Geral e do Diretor-Executivo, sendo este último quem efetivamente assinou a autorização do malsinado pagamento; (peça 320, p. 8) 
l) mesmo que o recorrente tivesse conhecimento do que a Diretoria estava promovendo, nada poderia fazer: as competências das diretorias contidas no organograma da entidade excluíam do Diretor Comercial a autorização para pagamento, na qualidade de ordenador de despesas; isso significa que a opinião do recorrente não vinculava os demais membros da diretoria; ou seja, a diretoria comercial não detinha nenhum poder de ingerência nas decisões da diretoria geral e da diretoria executiva; (peça 320, p. 8) 
m) o recorrente não agiu com dolo, uma vez que restou reconhecido pelo corpo instrutivo e consta expressamente no voto recorrido que o recorrente se negou a assinar o documento que autorizava o pagamento; (peça 320, p. 8) 
n) quanto à menção no voto condutor da decisão recorrida a erro grosseiro por parte do recorrente, além de a atuação deste produzir considerável economia, havia ciência de que os procedimentos eram adequados e razoáveis, uma vez que a Hetero detinha a inegável qualidade de credora da Farmanguinhos; (peça 320, p. 8) 
o) posteriormente, a própria Hetero Farmacêutica do Brasil Ltda. reconheceu ser devedora do valor de US$ 1.050.000.00 à Fiocruz; (peça 320, p. 8-9) 
p) assim, caberia à direção da Fiocruz promover a cobrança do valor expressamente reconhecido como devido pela empresa Hetero, encerrando a questão contida nessa Tomada de Contas Especial. (peça 320, p. 9) 
Análise
Segundo os termos da citação do recorrente, sua responsabilidade se configura por ter ele 
encaminhado, na condição de Diretor de Negócios da Far-Manguinhos, à Diretoria Financeira, o processo 25387.000509/2001-85, para liquidação da despesa (emissão de ordem bancária em nome da empresa Hetero International Ltd.) , culminando com o referido pagamento em 13/9/2001, mediante Ordem Bancária 2001OB001531, antes do recebimento e aprovação do produto pela Controle a Qualidade de Far-Manguinhos , vindo a não ocorrer o fornecimento pela empresa, de 2.000 kg de Sulfato de Indinavir, consoante proposta invoice 081/01- 2002 DT no valor de US$ 1,050,000.00, contrariando o disposto na Lei 4.320, art. 63, § 1º, inciso I c/c o § 2º, incisos I e III e no Edital da Concorrência 4/2001-Far, de 4/6/2001, subitem 12.1, c/c item 15 c/c item 21, c/c o Anexo V do Edital, cláusula sexta, alínea 'b'. [peça 54, p. 1]
Desde logo, registre-se que os argumentos recursais do recorrente constituem em sua maior parte reprodução de suas alegações de defesa (peça 62) , as quais já foram devidamente analisadas e rejeitadas no relatório e voto que fundamentam a decisão recorrida. 
No voto condutor da decisão recorrida, consta, a respeito da responsabilidade do ora recorrente (peça 299, p. 4-5) :
30. O sr. Marcos José Mandelli, então Diretor de Negócios da Farmanguinhos, argumenta, em síntese, que não participou das tratativas com a empresa contratada e tampouco concordou com a realização do pagamento antecipado. 
31. Para confirmar essa alegação, o responsável destaca o termo de declaração efetuado pela sra. Barbara Luzia Leal do Carmo (então responsável pelas compras internacionais da Fiocruz - peça 26, p. 100) no bojo de inquérito conduzido pela Superintendência da Polícia Federal. Nesse depoimento, é afirmado que o sr. Mandelli recusou-se a assinar a carta dirigida à instituição financeira para a realização da operação. 
32. Dos termos desse depoimento, entretanto, verifico que o responsável não só sabia da realização do pagamento antecipado como também anuiu com sua realização, inclusive determinando à sra. Barbara que providenciasse os documentos para tanto (peça 62, p. 9-10) : 
"QUE a declarante ao ser chamada na reunião que ocorria entre MANDELLI, ROOSEVELT e NARESH [representante da Hetero International] os mesmos não deram satisfação a declarante sobre os motivos que ensejariam o pagamento antecipado ao aditivo de 2 mil quilos de indinavir a empresa HETERO INTERNACIONAL; ... 
QUE ainda na reunião o Diretor MARCOS MANDELLI disse a declarante que NARESH lhe entregaria a proforma bem cedo, determinando que a declarante providencia[sse] o pagamento antecipado da mercadoria ainda no dia seguinte; 
QUE a declarante preparou os documentos, incluindo a carta de câmbio para o Banco do Brasil, levando o documento ao Sr. MARCOS MANDELLI, que se recusou a assinar a carta, determinando a declarante que levasse a carta para o Diretor ROOSEVELT. para que [o] mesmo assinasse; 
QUE ROOSEVELT também disse a declarante que não assinaria o documento, tendo a declarante lembrado que os mesmos haviam lhe determinado o pagamento antecipado; 
QUE ROOSEVELT após algumas reclamações assinou a carta;" (Grifos acrescidos) .
33. Nesse contexto, o fato de o sr. Marcos José Mandelli não ter assinado a carta dirigida ao banco para concretizar a transação mais parece uma preocupação de se preservar do que uma manifestação acerca da discordância da realização da transação. Isso porque, dos diversos trechos do depoimento, resta claro que o responsável contribuiu com sua conduta para que o ilícito ocorresse, sendo que seu comportamento indica que detinha conhecimento da irregularidade do procedimento, pois, aparentemente, não haveria outro motivo para que desejasse ocultar sua participação em evento para o qual concorreu efetivamente. 
34. A participação do responsável também fica evidente quando se verifica que ele, a cargo do sistema de compras e venda da entidade, encaminhou o processo à diretoria financeira para que providenciasse o pagamento antecipado (peças 1, p. 194, e 137, p. 192) . 
35. Em sendo assim, por ter contribuído de forma relevante para a prática do ato questionado, entendo que a conduta do responsável também caracteriza erro grosseiro, nos termos do art. 28 da Lei de Introdução às Normas do Direito Brasileiro.
Quanto a este último ponto, isto é, ao juízo do relator a quo no sentido de que a conduta do ora recorrente configuraria o erro grosseiro previsto no artigo 28 da LINDB, o recorrente alega que à época a percepção era de que "os procedimentos eram adequados e razoáveis, uma vez que a Hetero detinha a inegável qualidade de credora da Farmanguinhos" (peça 320, p. 8) . Entretanto, o erro grosseiro referido pelo relator não diz respeito à percepção de correção do procedimento à época, mas ao fato de que em finanças públicas é vedado o pagamento antecipado, derivando daí o erro grosseiro do recorrente. 
Por fim, muito embora o recorrente sustente que não foi responsável pelo pagamento, não foi essa a imputação que lhe foi feita, mas o de ter participado da cadeia causal que resultou no pagamento antecipado à empresa fornecedora, o que, aliado ao não fornecimento do produto, redundou em dano ao erário e consequente débito. 
Ante o exposto, deve-se rejeitar a alegação e negar provimento ao recurso. 
PROPOSTA DE ENCAMINHAMENTO
Ante o exposto, submete-se o assunto à consideração superior, propondo-se, com fundamento nos artigos 32, inciso I, e 33 da Lei 8.443/1992:
a) conhecer do recurso e, no mérito, negar-lhe provimento;
b) dar ciência da decisão ao recorrente e demais interessados."
O secretário da Serur anuiu à proposta do auditor e acresceu os seguintes fundamentos:
"Revisando os autos, entendo necessário submeter ao e. Relator, Ministro Walton Alencar Rodrigues, as seguintes considerações pontuais quanto ao mérito do recurso de reconsideração interposto por Marcos José Mandelli (CPF XXX.665.591-XX) contra o Acórdão 185/2019-TCU-Plenário (peça 298) .
Manifesto minha concordância com a proposta formulada pelo AUFC EMERSON CABRAL DE BRITO, que contou com anuência do titular da SERUR/D1 (doc. 62.677.078-3) , no sentido de negar provimento ao recurso. Em reforço ao que já consta da instrução precedente, entendo pertinente acrescer os fundamentos adiante explicitados.
Não merece prosperar o argumento recursal de que o cargo ocupado pelo recorrente à época na Far-Manguinhos/Fiocruz (Diretor de Negócios) não possuiria competências para autorizar pagamentos, na qualidade de ordenador de despesas, e, por isso, sua opinião não vincularia as demais diretorias. Primeiro porque a peça recursal encontra-se desacompanhada de elemento probatório nesse sentido (Regimento Interno, Estatuto ou documento similar vigente à época) onde se pudesse confrontar referidas competências na estrutura orgânica da Far-Manguinhos/Fiocruz. Também não há indicação pelo recorrente de elemento já constante dos autos que respalde o argumento, reduzindo-o ao ponto de mera alegação. Mas, ainda que a ilação encontrasse respaldo probatório, seria de pouca valia no contexto dos autos. Isto porque o recorrente, na condição de titular de diretoria de alta relevância nos tratos relativos à gestão dos contratos, foi responsabilizado não por ser ordenador de despesa, mas por ter praticado ato inegavelmente inserido na cadeia procedimental que culminou no pagamento indevido (antecipado) à empresa beneficiária (expresso encaminhamento para emissão da ordem bancária - peça 1, p. 194) . O fato de constar ou não formalmente como ordenador de despesas não exime qualquer agente público ou mesmo privado de responsabilização por parte do TCU (CF/1988, art. 70, parágrafo único c/c Lei 8.443/1992, art. 1º, § 1º e art. 5º, I, II e VI) . Ademais, independentemente de vincular ou não as instâncias superiores (ou posteriores) , seria de esperar do gestor-médio ocupante de tão proeminente posto que não encaminhasse a ordem para pagamento desvinculado de fornecimento formalmente regularizado. Trata-se de conduta flagrantemente contrária às normas mais comezinhas regentes da despesa pública (Lei 4.320/1964) e ao próprio instrumento convocatório, que autorizava pagamento exclusivamente "de acordo com o fornecimento efetivamente executado" no âmbito do contrato dali derivado (Edital da Concorrência Internacional 4/2001-Far, Cláusula 12 e Anexo V - Minuta de Contrato, Cláusula Terceira, Subcláusula Única, peça 12, p. 71 e p. 80-81) .
Também não merece acolhida o argumento recursal que sugere ser indevido o débito imputado por meio da decisão recorrida em favor da Fiocruz em razão de aquela entidade pública, alegadamente, ser devedora da empresa corresponsável nestes autos, o que ensejaria compensação de valores. Ocorre que eventual compensação, ainda que devida (o que não está inequivocamente demonstrado nestes autos) , não poderia se efetivar à revelia das normas que regem a Administração Pública, como se deu, no caso - a partir de reunião de diretores, ocasião em que foram dirigidas ordens verbais a uma servidora para viabilizar o pagamento antecipado imediatamente. Dada a complexidade e materialidade da operação, envolvendo vultosos valores e quantitativos de dois contratos distintos, derivados de procedimentos distintos (dispensa emergencial x licitação) , seria exigível a formalização de processo administrativo, onde ficasse devidamente registrado eventual pleito do particular interessado ou a provocação de ofício da instância administrativa competente, as justificativas das áreas afetas ao trato da matéria (jurídica, técnica, financeira, gestora de contratos etc) , termos aditivos em ambos os contratos, apuração minuciosa de valores de um lado e de outro, acompanhada de memória de cálculo, e, por fim, decisão devidamente fundamentada por parte da autoridade pública competente, onde ficasse detalhadamente referenciados os valores envolvidos,  suas respectivas origens e as ordens/autorizações para as instâncias operacionais concluírem a operação  [Lei 8.666/1993 c/c Lei 9.784/1999]. Ademais, a compensação pressuporia procedimento posterior ao implemento do crédito do particular, mas anterior ao pagamento pela Administração. Revela-se dificultoso acatá-la quando travestida de pagamento antecipado envolvendo duvidosas questões tributárias e aduaneiras, que não foram objeto de apreciação nestes autos, no contexto de deliberação praticamente informal que, em dado momento, inclusive, teria convertido a Far-Manguinhos/Fiocruz em depositária de produtos em consignação, sem respeito aos trâmites legais. Portanto, não há como acolher neste momento a justificativa de hipotética compensação devida, porque não fundamentada e não formalizada à época pelas instâncias administrativas competentes.
Ainda sobre o ponto, não custa anotar que hipotéticos créditos juridicamente válidos em favor da pessoa jurídica corresponsável pelo débito em questão poderiam, em tese e por sua conta e risco, ser objeto de pleito compensatório nas instâncias competentes, submetendo-se a dialética própria e valendo-se de instrumentos jurídicos não aplicáveis em um processo administrativo de controle externo (p. ex. Código Civil, art. 368 e seguintes e/ou CF, art. 100, § 9º c/c CPC, art. 343, art. 525, § 1º, VII e art. 917) . Mas tal hipótese não seria bastante para inibir a constituição do título executivo em favor da Fiocruz consubstanciado na decisão recorrida (p. ex. CPC, art. 784, § 1º) . No âmbito de um processo administrativo desta espécie, a compensação de débito apurado pelo TCU em favor da Administração Pública somente seria viável, excepcionalmente, frente a existência de inequívoco (incontroverso) crédito reconhecido pela própria Corte de Contas em favor do mesmo particular devedor (p. ex. Acórdão 1127/2017-TCU-Plenário, Rel. Min. JOSÉ MÚCIO MONTEIRO) . O TCU não reconheceu nestes autos o aventado crédito pró empresa responsabilizada. O que ficou claramente demonstrado pelos elementos constantes destes autos foi o pagamento antecipado no bojo de um contrato para, supostamente, compensar alegada inadimplência do ente público em outro contrato, por meio de procedimentos tangidos à margem das normas que pautam os atos administrativos, o que afastaria do duvidoso crédito as características de liquidez e certeza.
Finalmente, estando os autos nesta Unidade, em 26/9/2019 a empresa Camber Farmacêutica Ltda. (CNPJ 24.633.934/0001-29) juntou petição por meio da qual pleiteia que seu nome "seja excluído do campo 'responsável' da capa do processo" (peça 346) . Alega, em síntese, ter figurado nestes autos não como sucessora ou corresponsável, mas como mera representante da pessoa jurídica efetivamente responsabilizada pelo TCU (Hetero International / Hetero Drugs Limited) para fins de considerar válida a formalização de um único ato processual (citação da responsável) , conforme interpretação dada pelo e. Relator a quo. Em outras palavras, sua participação teria se limitado a desempenhar o papel de intermediária postal da citação dirigida àqueloutra pessoa jurídica que o Tribunal pretendia chamar à relação processual. Apresenta cópia de tela do sistema informatizado do TCU (consulta processual) onde seu nome é listado entre os responsáveis. Por não veicular pleito que pretenda atacar/modificar julgamento proferido pelo Tribunal nestes autos, mas requerer simples adequação dos dados cadastrais do processo no sistema eletrônico do TCU (e-TCU) , não vislumbro, em princípio, espaço para esta Unidade Técnica adiantar manifestação a respeito (Resolução-TCU 259/2014, art. 48, parágrafo único) .
De tudo exposto, ponho-me de acordo com a proposta de encaminhamento formulada na instrução precedente no sentido de:
a) conhecer do recurso interposto por Marcos José Mandelli e, no mérito, negar-lhe provimento;
b) dar ciência da decisão ao recorrente e aos demais interessados."
O representante do MP/TCU acolheu a proposta da unidade técnica, in verbis:
"Trata-se de tomada de contas especial instaurada pela Fundação Oswaldo Cruz - Fiocruz ante a constatação de dano na execução do contrato celebrado entre aquela entidade e a empresa indiana Hetero International Ltd., integrante do grupo Hetero Drugs Limited, vencedora da Concorrência Internacional 4/2001-Far, realizada com vistas à aquisição de medicamentos.
O dano envolvido nesta TCE decorre do fato de a Fiocruz, por intermédio de seu Instituto de Tecnologia em Fármacos - Far-Manguinhos, ter efetuado, em 13/9/2001, mediante a ordem bancária 20010B001531, pagamento antecipado de US$ 1.050.000,00 (R$ 2.835.000,00, pela taxa de câmbio da época) pelo fornecimento futuro de 2.000 kg de sulfato de indinavir, não tendo ocorrido, porém, a entrega do produto.
Por meio do Acórdão 185/2019-TCU-Plenário do TCU decidiu, em essência, julgar irregulares as contas dos Srs. Roosevelt Adriano Pereira e Marcos José Mandelli, gestores do FarManguinhos à época dos fatos, e do Hetero Drugs Limited, condenando-os solidariamente em débito pela quantia de R$ 2.835.000,00 acima referida.
 Cuida-se, nesta oportunidade, de recurso de reconsideração interposto pelo Sr. Marcos José Mandelli em face da mencionada deliberação do TCU.
A Serur propõe ao Tribunal conhecer do recurso para, no mérito, negar-lhe provimento (páginas 4-5 da peça 348, com anuência dos dirigentes daquela unidade técnica às peças 349 e 350) .
Alinho-me ao posicionamento da Serur.
Com efeito, as razões de recurso trazidas aos autos não logram afastar a responsabilidade do Sr. Marcos José Mandelli pelo dano infligido aos cofres da Fiocruz no presente caso.
Exercendo, à época dos fatos, a função de diretor de negócios do Far-Manguinhos, o Sr. Marcos José Mandelli foi o responsável por encaminhar, à Diretoria Financeira daquela entidade, as instruções para a emissão da ordem bancária mediante a qual se efetuou o pagamento antecipado de R$ 2.835.000,00 em favor da Hetero International. Esse encaminhamento foi realizado por meio do documento constante da página 194 da peça 1, datado de 13/9/2001 e assinado pelo referido gestor. Trata-se de prova eficaz e que não foi contestada pelo recorrente.
Ante o exposto, este representante do Ministério Público junto ao TCU manifesta-se favoravelmente à proposta de encaminhamento formulada pela Serur às páginas 4-5 da peça 348."
É o relatório.

Pedro Rezek Andery Altran (406.402/OAB-SP), Rodrigo de Paula Oliveira (21.510/OAB-GO), Eduardo Marcelo de Lima Sales, Pedro Paulo Salles Cristofaro (60.962/OAB-RJ), Luiz Paulo de Barros Correia Viveiros de Castro (73.146/OAB-RJ) e outros.

Subprocurador-Geral Lucas Rocha Furtado.

TOMADA DE CONTAS ESPECIAL. FUNDAÇÃO OSWALDO CRUZ. CONCORRÊNCIA INTERNACIONAL REALIZADA PARA AQUISIÇÃO DE MEDICAMENTOS. PAGAMENTO ANTECIPADO. PRODUTOS NÃO ENTREGUES. CONTAS IRREGULARES. DÉBITO. RECURSO DE RECONSIDERAÇÃO. CONHECIMENTO. ALEGAÇÕES INSUFICIENTES PARA ALTERAR O MÉRITO DA DELIBERAÇÃO RECORRIDA. NEGATIVA DE PROVIMENTO.

TOMADA DE CONTAS ESPECIAL (TCE)

Secretaria de Recursos (SERUR); Secretaria de Controle Externo de Tomada de Contas Especial (SecexTCE).

Trata-se de recurso de reconsideração interposto por Marcos José Mandelli contra o Acórdão 185/2019-TCU-Plenário, por meio do qual o Tribunal julgou suas contas irregulares, condenando-o, em solidariedade, ao pagamento do débito apurado de R$ 2.835.000,00, em valores originais. 
A presente tomada de contas especial foi instaurada pela Fundação Oswaldo Cruz - Fiocruz em razão do pagamento antecipado de US$ 1.050.000,00 (R$ 2.835.000,00) em favor da empresa indiana Hetero Internacional Ltd., vencedora da Concorrência Internacional 4/2001-Far, realizada para a aquisição de 2.000 kg de antiviral, cuja entrega não ocorreu.
O recorrente, então diretor de negócios do Instituto de Tecnologia em Fármacos da Fundação Oswaldo Cruz (Farmanguinhos) foi citado, nesta Corte, por ter encaminhado, em 3/9/2001, o processo para liquidação da despesa.
Também foram citados Roosevelt Adriano Pereira, diretor da Farmanguinhos, por ter ordenado o pagamento antes do recebimento dos produtos, e a empresa Hetero Internacional Ltd., por ter recebido os valores sem correspondente contraprestação. 
O E. Relator a quo (Ministro Benjamin Zymler)  entendeu que o recorrente contribuiu de forma relevante para a prática do ato questionado (pagamento antecipado) , tendo cometido erro grosseiro, nos termos do art. 28, da Lei de Introdução às Normas do Direito Brasileiro, o que motivou sua condenação. 
Nesta etapa recursal, Marcos José Mandelli alega não ter participado da compra nem autorizado o pagamento, porquanto não era competente. 
Argumenta ter havido uma compensação com a entrega de produto ocorrida em compra emergencial anterior, que não havia sido paga. Ademais, afirma não ter agido com dolo, tendo conseguido considerável economia na aquisição dos medicamentos.
A unidade técnica e o representante do Parquet especializado, em pareceres uniformes, propõem o não provimento do recurso. 
Acolho as conclusões precedentes, incorporando-as às minhas razões de decidir, sem prejuízo das seguintes considerações. 
 A participação relevante do recorrente para a ocorrência do dano ao Erário, com o encaminhamento do processo à diretoria financeira da entidade para que providenciasse o pagamento antecipado, está devidamente comprovada nos autos (peças 1, p. 194) .
Em sua defesa, o recorrente mencionou depoimento prestado em inquérito da Polícia Federal por Barbara Luzia Leal do Carmo, então responsável pelas compras internacionais da Fiocruz, com o intuito de demonstrar que não participou das tratativas com a empresa contratada nem concordou com o pagamento antecipado.  
Ocorre que a depoente afirmou, expressamente, que o recorrente lhe determinou a realização do pagamento antecipado da mercadoria até o dia seguinte ao daquela reunião (peça 62, p. 9-10) .
Quanto à alegação de ter havido compensação com a entrega ocorrida em compra emergencial anterior, além de pouco crível, pois não se sabe, de antemão, qual será o licitante vencedor de um certame, não foi adequadamente comprovada, conforme manifestações uníssonas da unidade técnica e do MP/TCU. 
Assim, ao invés de economia, o recorrente acarretou dano substancial aos cofres da entidade, por erro grosseiro, tendo em vista que não justificou adequadamente o pagamento antecipado tampouco adotou garantias mínimas para resguardar o Erário.
Ante o exposto, voto no sentido de que o Tribunal adote o acórdão que ora submeto à deliberação deste colegiado.
TCU, Sala das Sessões Ministro Luciano Brandão Alves de Souza, em 26 de agosto de 2020.
WALTON ALENCAR RODRIGUES 
Relator